臺灣高雄地方法院刑事判決　　　　　　　 99年度訴字第979號
公　訴　人　臺灣高雄地方法院檢察署檢察官
被　　　告　方順成
選任辯護人　熊家興律師
上列被告因強盜案件，經檢察官提起公訴（99年度偵字第3950號
），本院判決如下：
    主  文
方順成犯攜帶兇器強盜罪，累犯，處有期徒刑玖年。扣案使用過
之膠帶壹捆沒收。
    犯 罪 事 實
一、方順成前因竊盜案件，經臺灣臺南地方法院於民國87年7月1
    3日，以87年度訴字第780號判決判處有期徒刑1年10月確定
    ，再因強盜罪等案件，經同院以87年度訴字第957號判決判
    處有期徒刑5年2月、3年4月、4月，定應執行有期徒刑8年8
    月，經上訴後，由最高法院於88年1月29日，以88年度台上
    字第479號判決上訴駁回確定，前揭各罪經裁定減刑及定應
    執行有期徒刑10年3月，於97年8月18日縮短刑期假釋出監（
    含接續執行易服勞役111日），付保護管束，於97年11月6日
    保護管束期滿，假釋未經撤銷，所餘未執行之刑以已執行論
    而執行完畢，詎仍不知悔改，於98年10月4日上午4時30分許
    ，在高雄縣鳳山市○○路鳳翔公園涼亭內見楊銘泰單獨1人
    ，竟意圖為自己不法之所有，基於強盜之犯意，攜帶客觀上
    足對人之身體、安全構成威脅，具有危險性而可作為兇器使
    用，但無殺傷力之瓦斯槍1支（已沒收銷燬）及另1支非兇器
    、外型類似手槍之物品（未扣案），雙手各持1支槍枝向楊
    銘泰恫稱：「不要動！將錢拿出來！」等語，並以所有之膠
    帶封住楊銘泰嘴巴及綑綁其手、腳，以此脅迫、強暴方法，
    至使楊銘泰不能抗拒，楊銘泰稱身上沒錢等語，方順成即徒
    手毆打楊銘泰身體，再自行將手伸進楊銘泰口袋強取現金新
    臺幣（下同）800餘元，並持楊銘泰之機車鑰匙開啟其機車
    置物箱，強取其內之行動電話、國民身分證、健保卡、郵局
    存摺、印鑑章、外套、雨衣等物，再強取楊銘泰手腕上之白
    色鈦金屬手鍊1條，得手後方順成復持瓦斯槍噴射楊銘泰，
    致楊銘泰雙眼刺痛無法張開（傷害部分未提出告訴），旋即
    離去。嗣於98年11月26日因方順成另涉犯強盜案件遭警方逮
    捕，經警循線查獲，而悉上情，並扣得用於綑綁楊銘泰之已
    使用過膠帶1捆。
二、案經高雄縣政府警察局（現改制為高雄市政府警察局，以下
    稱高雄市政府警察局）鳳山分局報告臺灣高雄地方法院檢察
    署檢察官偵查起訴。
    理  由
壹、程序事項
一、有關被告自白任意性部分
(一)、按被告之自白，非出於強暴、脅迫、利誘、詐欺、疲勞訊問
    、違法羈押或其他不正之方法，且與事實相符者，得為證據
    ，又被告陳述其自白係出於不正之方法者，應先於其他事證
    而為調查，刑事訴訟法第156條第1項、第3項規定甚明，即
    被告之自白，雖為證據之一種，但任意性之自白始有證據能
    力，法院才能採為認定犯罪事實之裁判基礎，在自白是否出
    於任意性有疑義時，應先對自白之任意性為調查。而決定自
    白是否出於任意性，應就客觀之訊問方法及被告主觀之自由
    意思，綜合全部事實而為具體之判斷（最高法院96年度台上
    字第3102號判決意旨參照）。次按得為證據之被告自白，依
    刑事訴訟法第156條第1項規定，必須具備任意性與真實性二
    要件，缺一不可。所謂非任意性之自白，除其自白必須係以
    不正方法取得者外，尤須該自白與不正方法間具有因果關係
    ，該自白始應加以排除。至有無因果關係存在之判定，應依
    個案情節，綜合訊問及受訊問之各方相關狀況，如訊問之時
    間、場所、環境、氣氛，犯罪嫌疑人或被告之年齡、地位、
    職業、教育程度，健康狀態、精神狀況，實施訊問之人數、
    語言、態度等一切情形為具體評價，尤其不正方法是否足以
    延續至後來未受不正方法所為之自白，更應深入探究該次不
    正方法與嗣後之自白間之相關聯因素，包括訊問時間是否接
    近、地點及實施之人是否相同、受訊問人自白時之態度是否
    自然、陳述是否流暢等等，以定其因果關係之存否（最高法
    院96年度台上字第3479號判決意旨可佐）。
(二)、本件被告方順成於本院99年8月11日第2次行準備程序時辯稱
    ：警方借提時，告知要配合承認本案，不然還有好幾件其他
    案件，都要算伊所為，況已另涉犯相類之強盜案件，對刑期
    並無影響，又告訴人楊銘泰之家屬已經在警局等著，回到警
    局，員警告知案情，陳福榮員警與小隊長1人扮好人，1人扮
    壞人，脅迫承認犯罪云云（見本院卷第35、36頁），再於審
    理時辯解：警詢時中斷錄音根本未去上廁所，是到警局後面
    ，員警請伊抽菸，小隊長安撫之，要求照筆錄念即可，小隊
    長還指責製作筆錄之員警製作不完備等語（見本院卷第107
    、108頁），被告之選任辯護人則執以：員警謝福榮咬定本
    件係被告所為，並告知被告若承認本案，其餘案件即不借提
    傳喚，且警詢筆錄係預先繕打，有部分並無打字聲音，期間
    被告並無要求上廁所，員警卻要被告上廁所，覺得被告製作
    筆錄前，警察已經脅迫被告，並告知案情及告訴人之陳述等
    語（見本院卷第34頁），惟查，本院當庭勘驗被告於98年11
    月26日之警詢錄音，員警於製作筆錄過程採一問一答方式，
    由員警先詢問相關問題後，再由被告陳述，且係一邊詢問一
    邊繕打筆錄，又員警之態度與口氣平順，無恐嚇或脅迫之用
    語出現，被告回答時音調正常、聲音清楚，被告陳述之過程
    ，其精神狀態並無異常，再者，員警詢問時，問題與問題之
    間有時出現中斷停頓之情形，可聽見打字聲音或其他人之談
    話聲、電話鈴聲，至於在製作筆錄過程中，員警因要求被告
    上廁所，錄音曾一度中斷，待被告上完廁所後又開始錄音並
    製作筆錄，除上開情形外，錄音連續，並無中斷情形，至於
    被告該次警詢筆錄記載內容雖較為簡略，但其所述大意與錄
    音內容相符，此有勘驗筆錄及譯文各1份在卷可稽（見本院
    卷第99至107頁），即員警並未對被告以不正方法詢問或對
    待，亦未曾提及因已另涉強盜案件，本件坦承即可減輕其刑
    或對刑度並無影響等語，另員警要求被告上廁所前被告已供
    陳關於強取之財物，包括行動電話顏色、款式，亦供稱持瓦
    斯槍射擊告訴人之腳部等節，即已供認犯罪之基礎事實，被
    告上廁所錄音暫停後，再開始錄音時，員警則係詢問案發當
    時之氣候、被告之穿著及所強取財物事後如何處置等節，此
    均有被告之警詢筆錄及前揭警詢譯文各乙份附卷足查（見警
    卷第1至3頁；本院卷第99至106頁），顯見被告並未對於中
    斷前之陳述內容有何更改，縱使係員警主動要求被告中斷錄
    音，亦無法遽認員警趁機脅迫被告為認罪之陳述或教導應如
    何陳述，是被告前揭辯詞與其辯護人所執被告辯解，要屬被
    告事後脫罪之詞，礙難憑採。
(三)、再者，若員警係依照告訴人之筆錄內容，要求被告為認罪之
    陳述，或者已事前製妥筆錄，要求被告照念，則被告警詢筆
    錄之內容應與告訴人警詢筆錄內容相符，以達要求被告配合
    認罪之目的，然被告供稱：於98年11月26日被借提到警局，
    員警在製作筆錄前已告知案情等語（見本院卷第36頁），而
    被告於98年11月26日下午2時50分許在高雄市政府警察局鳳
    山分局製作警詢筆錄時，因告訴人於同日下午1時40分許至
    下午2時40分許亦在上開分局製作筆錄，此有告訴人該次之
    警詢筆錄記載之時間附卷為憑（見警卷第12頁），即員警於
    製作被告之警詢筆錄前，若事前先告知被告案情並教導被告
    如何陳述，應耗費相當時間，衡情應以告訴人於98年10月4
    日之第1次警詢筆錄內容為主，觀之告訴人98年10月4日警詢
    筆錄記載「一名男子出現，一出來就持黑色類似瓦斯槍的東
    西指向我」、「叫我把錢拿出來，之後就往我身上要強取我
    的財物，我因害怕乾脆就將身上及機車上所有財物全部給他
    」、「歹徒並未毆打我，沒有持槍向我射擊」等語（見警卷
    第6頁），然被告之98年11月26日警詢筆錄卻記載「我持瓦
    斯槍指向被害人後，再以透明膠帶封住被害人嘴巴，並綁住
    被害人雙手及雙腳，強取他身上口袋之800元、合金手鍊一
    條、行動電話一支（紅色、摺疊式、廠牌不詳）」、「當時
    我有毆打被害人，並向他的腳部射擊一槍」等語（見警卷第
    2頁），與告訴人第1次警詢筆錄關於有無持槍射擊、膠帶綑
    綁等內容甚有出入，反與告訴人於98年11月26日於警詢證述
    ：被告兩手各拿1支槍指著，又用膠帶封住嘴巴、雙手、雙
    腳，強取財物，被告有用拳頭朝腹部打一下，臨走前又用槍
    朝眼部噴一下，眼睛疼痛不已等語（見警卷第13頁），情節
    較相符，況被告亦辯稱持槍射擊告訴人腳部，顯有利於己，
    再以有關告訴人遭強取之行動電話顏色、款式，告訴人98年
    10月4日警詢筆錄並未載明，被告卻能供述及此，被告復於
    本院審理時先辯稱：行動電話款式及顏色係警方事前先告知
    等語（見本院卷第108頁），後又改辯解：與陳福榮員警在
    警局後面抽菸，員警問有無證物，例如行動電話或衣服可以
    交出，告知有將行動電話交付1位綽號「阿發」之友人，偕
    同員警去找「阿發」，但未找到；紅色折疊式行動電話係女
    友留下，將該支行動電話之款式及顏色告知陳福榮員警等語
    （見本院卷第242頁），可見被告對於其於警詢為何能供述
    告訴人於警詢時並未指稱之行動電話顏色、款式一節，前後
    辯解甚為不符，即被告警詢供述之內容與告訴人第1次警詢
    證述之情節並非一致，在在均難認被告有依已製妥筆錄照念
    之情形。再者，證人陳福榮員警亦於本院審理時到庭具結證
    稱：製作被告筆錄前有跟被告討論案情，問筆錄時先把問題
    大致繕打後，再開始詢問被告等語（見本院卷第125頁），
    即員警製作筆錄之問題部分若已事前繕打，則詢問被告時，
    可省略繕打問題之時間，於詢問被告時略微修正即可，即無
    繕打問題之鍵盤聲，或者僅部分修正而僅有敲擊鍵盤之聲音
    ，顯無違常理，更徵辯護人執以：員警有繕打筆錄完畢後，
    再由被告照念等語（見本院卷第107頁），要難採信。
(四)、又被告於99年5月4日檢察官訊問、本院99年6月17日第1次行
    準備程序時時仍為有罪之陳述（見偵查卷第27、28頁；本院
    99年度審訴字第2005號卷，下稱本院審訴卷，第21頁），而
    被告在檢察官、法官訊問承認犯行，是否屬非任意性之自白
    ，端視該自白是否係出於被告自由意思之發動而定，與警方
    先前是否曾以不正方法使被告為非任意性之自白，並無必然
    之關聯。本件選任辯護人雖執以：被告之辯解係偵查中因傳
    訊之案由為恐嚇，其主觀認知刑度較輕，認罪應無妨礙，又
    獄友告以翻供不會被採信，才在法院第1次訊問時仍為有罪
    之陳述等語（見本院卷第34、37頁），而被告亦未提出於檢
    察官或法官訊問時有何非出於自由意志而為認罪陳述之情形
    ，可見被告於偵查中及本院第1次行準備程序時依舊為認罪
    之陳述，其內心動機係出於主觀臆測，縱使被告於警詢之供
    述有遭脅迫情事，卷內並無具體明確之證據，足以證明被告
    所受之脅迫情事確已延續至其後應訊之時，自不能以其主觀
    推測之詞，遽認於嗣後應訊時仍持續受到強制，是被告於偵
    查中及本院行第1次準備程序時所為認罪之供述，亦應出於
    被告之自由意志，至為灼然。
(五)、綜上，被告於警詢所為之自白陳述，非出於脅迫、利誘或其
    他不正之方法，且於偵查中及本院第1次行準備程序時亦為
    認罪之供述，難任有何出於意志自由受壓抑或有何不法之情
    事，且經本院調查認定與其他客觀事證相符，依上開法條規
    定，自得作為證據。
二、至於辯護人另執以：告訴人事後在警局指認被告（98年11月
    26日警詢時）係單一指認，程序有瑕疵等語（見本院卷第23
    5頁），然刑事訴訟法對於證人指認犯罪嫌疑人之程序，並
    未設有規範，實務運作上，固以真人列隊指認方式為妥適，
    但並非完全無例外，於犯罪嫌疑人有殊為明顯之特徵或近距
    離接觸時，仍得採取其他便宜措施，不能逕謂其指認方式違
    背法律規定，否認其證據能力（最高法院95年度台上字第39
    54號判決意旨參照）。本件依告訴人於本院證述之被害情節
    ，被告當天曾持槍指著，壓制在涼亭約有30分鐘，被告雖有
    戴安全帽，但係半罩式，面容並無遮蓋，復有路燈之光線，
    足以辨識被告容貌等情（見本院卷第227至230頁），輔諸本
    件案發時間雖尚未天亮，但涼亭外道路旁有一整排路燈，此
    亦有現場照片在卷可佐（見警卷第21、22頁），並非全然昏
    暗，仍有足夠光線可為照明，即告訴人既曾近距離遭被告持
    槍威嚇，對其長相、外型之印象自然甚為深刻，且告訴人於
    案發當日之警詢時即證稱：持槍之人身高約160至170公分、
    體重約60公斤，操台語口音等語（見警卷第6頁），並於98
    年11月16日以被告混合其他人照片共6張照片之方式，指認
    被告即為強盜之人，此有指認犯罪嫌疑人紀錄表1份在卷足
    憑（見警卷第10頁），再以告訴人於本院審理時亦證稱：在
    庭之被告即為當日強盜之人，只是現在比較瘦等語（見本院
    卷第234頁），縱使其非以真人列隊之方式指認，告訴人前
    揭認指，亦無瑕疵，揆諸上開實務見解，應有證據能力，可
    採為證據。
三、另被告以外之人於審判外之陳述，雖不符前4條（即刑事訴
    訟法第159條之1至之4）之規定，而經當事人於審判程序同
    意作為證據，法院審酌該言詞陳述或書面陳述作成時之情況
    ，認為適當者，亦得為證據；當事人、代理人或辯護人於法
    院調查證據時，知有第159條第1項不得為證據之情形，而未
    於言詞辯論終結前聲明異議者，視為有前項之同意，此觀刑
    事訴訟法第159條之5規定甚明。本件公訴檢察官及被告、選
    任辯護人於本院準備程序及審理時對於證人即告訴人於警詢
    之證述暨其他相關具傳聞性質之證據資料（詳如下述），均
    表示同意作為本案之證據（見本院卷第37頁），且迄於言詞
    辯論終結前亦未聲明異議。本院審酌前揭證人之陳述及證據
    資料作成時之情況，核無違法取證或其他瑕疵，認為以之作
    為證據為適當，自得作為證據。
貳、實體方面
一、得心證之理由
(一)、本件告訴人於98年10月4日上午4時30分許，在高雄縣鳳山市
    ○○路鳳翔公園涼亭內，遭被告手持無殺傷力但可供為兇器
    使用之瓦斯槍1支及另1支非兇器、外型類似手槍之物品，恫
    稱：「不要動！將錢拿出來！」等語，被告並以膠帶封住其
    嘴巴及綑綁其手、腳，以此脅迫、強暴方法，至使不能抗拒
    ，遭強取財物等犯罪事實，業據被告於警詢、偵查中及本院
    第1次行準備程序時坦白承認（見警卷第2至3頁；偵查卷第2
    7至28頁；本院審訴卷第21頁），核與證人即告訴人於警詢
    、偵查中及本院審理時具結證述之情節相符（見警卷第5至9
    、12至14頁；偵查卷第5至6頁；本院卷第223至234頁），又
    證人陳福榮員警於本院審理時到庭具結證稱：當時因隊長有
    看到報紙林園查獲1件強盜案，與本案犯罪手法相同，先把
    被告之照片交付告訴人指認，由告訴人確定係被告所為，才
    借提被告詢問，被告至警局看到被害人才承認本件犯行，之
    前在車上均否認等語（見本院卷第123、128頁），而告訴人
    於98年11月16日至警局，警方以他人與被告照片混和之選擇
    式指認方式，交由告訴人指認，告訴人確認係遭被告強取財
    物，警方遂於98年11月26日借提被告至警局製作筆錄，此有
    指認犯罪嫌疑人紀錄表、高雄市政府警察局鳳山分局98年11
    月25日向臺灣高雄地方法院檢察署借提被告之函文各1份在
    卷為佐（見警卷第10頁；本院卷第74頁），又被告涉犯另案
    之強盜案件，其犯罪手法亦係持瓦斯槍要脅，並將被害人以
    膠帶綑綁而強取財物，此有本院99年度訴字第481號判決乙
    份存卷為按（見本院卷第251至256頁），可見警方因被告前
    揭之強盜案件，懷疑本件告訴人遭強盜案件亦係被告所為，
    先傳喚告訴人確認是否係遭被告強盜財物，經由告訴人初步
    確認後，才再借提被告製作警詢筆錄，指認過程並無瑕疵，
    應無誤認被告之可能，且告訴人與被告並不相識而無宿怨，
    於案發當日旋即報警，並於警詢時證稱：歹徒身高約160至1
    70公分，體重約60幾公斤等語（見警卷第6頁），與被告之
    體態大致相符，衡情應無虛偽陳述被告係強盜之人，足認告
    訴人前開證述，應屬事實，可以採信。又告訴人於98年11月
    26日警詢時證稱：被告雙手分持類似瓦斯槍之槍枝各1支，
    用其中1支射擊眼部，眼睛疼痛不已等語（見警卷第13頁）
    ，再於偵查中證述：因被告離去前用其中1支槍枝射擊眼睛
    ，知道係瓦斯槍，至於另1支槍枝外型與瓦斯槍一樣等語（
    見偵查卷第6頁），本院審理時到庭證述之情節亦屬相當（
    見本院卷第224、226、232頁），佐以被告於警詢時供述：
    強盜告訴人所用之瓦斯槍因另涉犯強盜案件經警方查扣等語
    （見警卷第3頁），而被告於98年10月24日另犯強盜案件所
    扣獲之槍枝（槍枝管制編號：000000000），經送鑑定，認
    係槍型瓦斯噴霧器，可噴射刺激性氣體，引起人體流淚、咳
    嗽等生理反應，此有內政部警政署刑事警察局98年12月1日
    刑鑑字第0980165602號鑑驗書乙份附卷可參（見本院卷第78
    、79頁），可見被告所持強盜告訴人之槍枝，其中1支係另
    案扣獲之瓦斯槍，要屬無疑，至於另1支槍枝，因告訴人並
    未證述被告亦持該槍枝射擊，且無法明確證述該槍枝之質地
    、材質，卷內亦無積極證據證明亦係瓦斯槍或為槍砲彈藥刀
    械管制條例所管制之具有殺傷力槍枝，依罪疑有利被告之法
    則，認被告所持之另1支槍枝為外型類似手槍之物品。此外
    ，復有扣押筆錄、扣押物品目錄表、扣押物品收據各1份、
    現場照片6張在卷足參（見警卷第16至23頁），並有用以綑
    綁告訴人之使用過膠帶1捆存卷堪據，前揭證據均堪為補強
    證據，足以擔保被告上開自白犯罪與事實相符。
(二)、按證人之陳述有部分前後不符或相互間有所歧異時，或因記
    憶淡忘、或事後迴護被告、或因其他事由所致，究竟何者為
    可採，法院仍得本其自由心證予以斟酌，非謂一有不符或矛
    盾，即應認其全部均為不可採信；尤其關於行為動機、手段
    及結果等之細節方面，證人之證言，有時亦有予渲染之可能
    ，然基本事實之陳述，若果與真實性無礙時，則仍非不得予
    以採信。因之，證人供述之證據，前後縱有差異，法院依憑
    證人前後之供述證據，斟酌其他證據，本於經驗法則與論理
    法則，取其認為真實之一部，作為論罪之證據，自屬合法（
    最高法院90年度台上字第6943號判決要旨參照）。因人之記
    憶有限，常隨時間之經過而有所遺忘或缺漏，自不能期待證
    人刻意記憶犯罪事實所載之各項細節。
１、本件告訴人於98年10月4日警詢時雖證述：歹徒頭戴橘色全
    罩式安全帽，當時只有伊一人在場，歹徒並未毆打亦未持槍
    射擊等語（見警卷第6頁），且亦未證陳遭膠帶綑綁等情，
    於98年11月26日警詢時則證稱：歹徒雙手各拿1支槍，復用
    膠帶綑綁，用拳頭朝腹部毆打1拳，臨走前還用手槍朝眼部
    噴，眼睛疼痛不已等語（見警卷第13頁），復於99年2月10
    日偵查中具結證述：被告拿出2支槍，遭膠帶綑綁，被告並
    朝胸口毆打2下，用瓦斯槍噴眼睛等語（見偵查卷第6頁），
    再於本院審理時到庭具結證稱：當時涼亭有另1人，被告持2
    支槍，要另1人拿膠帶將伊綑綁，被告再將另1人綑綁，被告
    有揮拳打一下，已經忘記打到何處，不知道另1人有無遭被
    告強盜財物，被告有持槍噴向眼睛，感覺刺痛，不記得被告
    當天有無戴安全帽還是一般帽子，被告並未戴眼鏡，忘記有
    無戴口罩，安全帽應該是半罩式，前面並無面罩遮住等語（
    見本院卷第223、224、226、230頁），顯見告訴人對於被告
    有無持槍射擊、有無毆打、所戴安全帽係全罩式或半罩式、
    當時有無另1人在場等節，前後證述情節有所差異，然基礎
    之遭持槍強盜財物等犯罪事實，則始終證述如一，以告訴人
    於凌晨尚未天亮之際，遭人持以槍枝恫嚇，強取財物，事出
    突然，且無從判斷是否為真槍，衡情內心應為相當恐懼，是
    於案發後當日至警局報案，因整個過程情緒緊繃，導致有細
    微之不清或漏未證述之處，並無礙於其證言之可信性，其後
    之證述均明確證陳被告雙手持槍恫嚇，強取財物後並持槍射
    擊眼部，亦有毆打告訴人身體等節，應可採信。
２、至於被告頭戴安全帽之款式，告訴人於本院審理時證陳：安
    全帽前面並無面罩等語（見本院卷第230頁），復經審判長
    曉諭全罩式與半罩式安全帽之區別，告訴人即證稱：被告所
    戴係半罩式安全帽，只罩到頭部，並未罩到臉部及下巴，被
    告之整個臉部均能清楚看到等語（見本院卷第232頁），可
    見告訴人於警詢所證述被告係戴全罩式安全帽乙節，恐有誤
    會或有所口誤，應以本院證述為可採。至於被告自承：近視
    400度，平時都有戴眼鏡等語（見本院卷第241頁），告訴人
    於本院審理時卻證稱被告當時並未戴眼鏡乙節，或有因當時
    被告雙手各持槍枝，告訴人無從獲悉係真槍或假槍，基於保
    護自我生命之本能，除注意被告之長相，尚須觀注被告搶取
    財物之作為及有無擊發槍枝之動作或可能，即對於被告有無
    戴眼鏡之細節，容有記憶模糊之情，惟於98年11月16日依照
    片指認被告時，被告之照片即有戴眼鏡，其餘5張照片之人
    均未戴眼鏡，若告訴人確定被告並未戴眼鏡，則亦不致於該
    次指認被告即為強盜之人，更見告訴人於本院審理時因時間
    經過較久，印象模糊導致記憶不清，其於本院前揭證詞尚不
    足為有利被告之認定。又告訴人於本院審理時始證述在場另
    有1位被害人乙節，因告訴人於先前之警詢及偵查中均未證
    述及此，是否確有該等事實，或者係記憶之渲染，已非無疑
    ，且對於該人是否遭強盜財物，告訴人先證述：不知道另1
    男子有無被強盜財物等語（見本院卷第225頁），後改證述
    ：被告有搜刮另1名男子身上財物，好像沒搜到等語（見本
    院卷第231頁），前後證述不一，復以被告先前自白犯罪之
    陳述，亦未提及當場另有1名男子在場，且卷內亦無該名男
    子報案之紀錄，此部分並無其他證據足以補強，依罪疑有利
    於被告之法則，本院不予認定被告同時強盜另1名男子。
(三)、被告於本院行第2次準備程序時翻異前供，執以先前自白係
    因警方之脅迫所致，並按製妥之筆錄照念云云置辯，然除被
    告於警詢之供述內容與告訴人先前之警詢筆錄不盡相同，且
    被告亦辯解有利於己之部分，未完全符合告訴人證述內容，
    均於前述，可見被告於警詢時並未遭脅迫自白犯罪。又被告
    於99年5月4日偵查中檢察官訊問及本院99年6月17日第1次行
    準備程序時均為認罪之陳述（見偵查卷第27、28頁；本院審
    訴卷第21頁），被告於本院行第2次準備程序與其辯護人另
    執以：偵查中因傳訊之案由為恐嚇，被告主觀認知刑度較輕
    ，認罪應無妨礙，又獄友告以翻供不會被採信，才在法院第
    1次訊問時仍為有罪之陳述等語（見本院卷第34、37頁），
    然被告於前揭檢察官及法官訊問時，與前揭警詢已相距近6
    、7個月之久，且員警並未在現場，被告若未親身經歷，抑
    或照製妥之筆錄念，隨時間經過勢必淡忘警詢陳述之內容，
    面對檢察官、法官之訊問，即可表示係遭警方脅迫始於警詢
    時自白犯罪等情，被告卻未為之，於偵查中尚且主動供述有
    關強盜財物之動機、強取告訴人手鍊等細節（見偵查卷第27
    頁），又於本院99年6月17日第1次行準備程序時供稱：承認
    有強盜告訴人財物，但有些細節不承認，當時並未毆打告訴
    人，因其反抗才到機車拿出膠帶綑綁，並非預謀犯案，且瓦
    斯槍係朝地上擊發，並非朝告訴人臉部射擊，另係於員警借
    提尚未詢問前，即告知員警本件犯行等語（見本院審訴第21
    頁），辯解未毆打告訴人或持槍射擊告訴人眼部，亦提出有
    利於己之自首犯行情事，況本院依職權指定公設辯護人替被
    告辯護，被告亦未向公設辯護人表示警詢供述非出於任意性
    ，公設辯護人亦為被告認罪之辯護意旨（見本院審訴卷第22
    頁），復以被告另涉犯98年10月24日之強盜案件，經警方當
    場查獲，並於98年11月3日接受檢察官訊問，檢察官諭知涉
    犯係強盜罪嫌，被告並未否認犯行，檢察官於98年12月18日
    提起公訴（98年度偵字第31921號），並具體求處有期徒刑2
    0年，被告於99年3月31日法官訊問時否認強盜犯行，此有起
    訴書、該次訊問筆錄各1份存卷為按（見本院依職權調閱該
    案卷宗，本院99年度審訴字第84號卷第2至4頁背面、68頁）
    ，顯見被告於99年3月31日即應知悉所涉犯之案件刑責甚重
    ，對於手法相同之本案，刑責應亦非輕乙節，無從諉以不知
    ，是被告及其選任辯護人所執前詞，顯為被告主觀之臆測，
    被告於本院第2次準備程序翻異前供，無非為卸責之詞，不
    足憑採。
(四)、再按刑法第328條第1項所稱之「強暴」，指對人之身體，且
    足以抑制他人抵抗程度之有形力之行使，亦即直接或間接對
    於人之身體施以暴力，壓制被害人之抗拒；所稱之「脅迫」
    則係指行為人以威嚇加之於被害人，使其精神上萌生恐懼之
    心理，以達到至使不能抗拒之程度（最高法院94年度台上字
    第7041號判決意旨參照）。而恐嚇取財罪和強盜罪之客觀構
    成要件中，雖均有實行恐嚇之作為，但其區別則在於後者已
    至使被害人不能抗拒之地步。而此能否抗拒，乃係依憑行為
    人所採取之客觀手段、被害人之主觀感受與被害當時所處環
    境、條件等情況，予以綜合判斷，至行為人之主觀認知如何
    ，並非所問。查被告在凌晨尚未天亮之際，人煙稀少，在公
    園涼亭處，持瓦斯槍，因類似手槍，抵住告訴人，一般非專
    業人士就其外觀，無從辨別其真偽，足以誤認為真槍，告訴
    人在突遭被告手持外觀酷似真槍之物，脅迫喝令交付財物，
    並遭以膠帶綑綁，既無能力又無足夠之時間辨別被告所持槍
    枝之真偽，在客觀上，直覺反應應會非常恐懼，亦因嘴巴、
    手、腳均遭綑綁，無法對持槍之被告採取反抗行為，亦無從
    呼叫他人救援或逃離現場，其自由意識已被抑制，且告訴人
    主觀上確因被告之持槍脅迫行為不敢為任何舉動，而任其強
    取身上及機車上之財物，亦據告訴人於警詢時證稱：因害怕
    即將身上及機車上之財物均給被告等語（見警卷第6頁），
    益見被告持槍喝令告訴人交出財物及以膠帶綑綁所為脅迫、
    強暴方法，自足以壓抑告訴人之意思自由，而至使其不能抗
    拒，要屬無疑。
(五)、綜上所述，本件事證明確，被告警詢、偵查中及本院行第1
    次準備程序所為之自白，應可採信，於本院審理時翻異前供
    ，所辯為飾卸之詞，顯不足採，其犯行洵堪認定，應予依法
    論科。至於被告聲請將其與告訴人、陳福榮員警進行測謊鑑
    定等語（見本院卷第241頁），然按測謊鑑定，係依一般人
    若下意識刻意隱瞞事實真相時，會產生微妙之心理變化，例
    如：憂慮、緊張、恐懼、不安等現象，而因身體內部之心理
    變化，身體外部之生理狀況亦隨之變化，例如：呼吸急促、
    血液循環加速、心跳加快、聲音降低、大量流汗等異常現象
    ，惟表現在外之生理變化，往往不易由肉眼觀察，乃由測謊
    員對受測者提問與待證事實相關之問題，藉由科學儀器（測
    謊機）紀錄受測者對各個質問所產生細微之生理變化，加以
    分析受測者是否下意識刻意隱瞞事實真相，並判定其供述是
    否真實。測謊機本身並不能直接對受測者之供述產生正確與
    否之訊號，而係測謊員依其專業之學識及經驗，就測謊紀錄
    ，予以客觀之分析解讀。惟測謊鑑定有其限制，受測者對於
    問題理解程度，受測問題係與記憶力有關，涉及見聞者心理
    詮釋，施測者問題設計與判讀之技巧，在在影響施測之有效
    性，因此，測謊鑑定並無科學上之必然性，準確性及再現性
    均非達到毋庸置疑之地步，本不得採為判決之唯一及絕對之
    依據。本院審酌告訴人前後證述之基礎事實已屬一致，被告
    先前之自白亦出於任意性，可為相互補強證明犯罪，事證已
    臻明確，且本案發生距今已逾2年，時間間隔甚久，個人主
    觀意識有將現場重建設想，強化己身並未犯罪，記憶有混雜
    之可能，認無將被告等人送測謊鑑定之必要，附此敘明。
二、論罪科刑
(一)、按所謂兇器，其種類並無限制，凡客觀上足對人之生命、身
    體、安全構成威脅，具有危險性之兇器均屬之，且祇須行竊
    時攜帶此種具有危險性之兇器為已足，並不以有行兇之意圖
    為必要（最高法院79年台上字第5253號判例要旨參照）。經
    查，被告本件所持之瓦斯槍經另案扣獲，然業由檢察官執行
    沒收而銷燬，此有本院公務電話記錄、臺灣高雄地方法院檢
    察署檢察官扣押（沒收）物品處分命令各1紙在卷為佐（見
    本院卷第117、118頁），本院審理時已無從勘驗其質地、材
    質，又告訴人於本院審理時證稱：並未接觸到槍枝等語（見
    本院卷第233、234頁），證人錢立萍員警於本院審理到庭具
    結證述：被告另案扣獲之瓦斯槍槍口為紅色、槍身為黑色，
    目測手把部分為塑膠材質、槍管部分係金屬等語（見本院卷
    第162頁），至於槍型瓦斯噴霧器之材質，依實務經驗，以
    塑膠材質居多，此亦有內政部警政署刑事警察局100年4月1
    日刑鑑字第1000042553號鑑驗書乙份存卷可考（見本院卷第
    183頁），縱認被告所持之瓦斯槍槍身係屬塑膠材質，惟裝
    填有瓦斯鋼瓶，質地堅硬，即有相當重量，況可噴射刺激性
    氣體，被告亦持以射擊告訴人眼部，造成告訴人眼睛刺痛等
    情，亦據告訴人證述在卷，詳於前述，均徵係屬對人之身體
    、安全有構成威脅而具危險性，可供為兇器使用，要屬兇器
    無訛。至於另1支槍枝雖告訴人證稱外觀上與前揭瓦斯槍相
    當，然告訴人並未接觸該槍枝，無從獲悉其材質，且無證據
    證明係屬質地堅硬之槍枝，是否對人之生命、身體、安全構
    成威脅，而可供為兇器使用，容仍有疑，依罪疑有利被告之
    則，認被告所持之另1支槍枝，係外型類似手槍之物品，並
    非可供為兇器使用，附此說明。
(二)、是核被告所為，係犯刑法第328條第1項之強盜罪，而有同法
    第321條第1項第3款之情形，應成立同法第330條第1項之攜
    帶兇器強盜罪（刑法第321條於100年1月28日修正施行，其
    中第1項第3款並未修正，自應適用現行法之規定）。又實施
    強盜罪之強暴、脅迫過程中，對被害人所為之妨害自由、恐
    嚇、毀損，乃屬強盜取得財物之手段，不另成立他罪（最高
    91年度台上字第803號判決意旨參照），即被告於持槍強盜
    之過程中所為對告訴人限制行動自由、恐嚇等犯行，應認包
    括在強盜行為之內，均不另論罪。
(三)、被告前因竊盜案件，經臺灣臺南地方法院於87年7月13日，
    以87年度訴字第780號判決判處有期徒刑1年10月確定，再因
    強盜罪等案件，經同院以87年度訴字第957號判決判處有期
    徒刑5年2月、3年4月、4月，定應執行有期徒刑8年8月，經
    上訴後，由最高法院於88年1月29日，以88年度台上字第479
    號判決上訴駁回確定，前揭各罪經裁定減刑及定應執行有期
    徒刑10年3月，於97年8月18日縮短刑期假釋出監（含接續執
    行易服勞役111日），付保護管束，於97年11月6日保護管束
    期滿，假釋未經撤銷，所餘未執行之刑以已執行論而執行完
    畢，此有臺灣高等法院被告前案紀錄表乙份存卷為按，其於
    受徒刑之執行完畢，5年以內故意再犯本件有期徒刑以上之
    罪，為累犯，應依刑法第47條第1項規定，加重其刑。另按
    刑法第62條所謂自首，係指犯人在其犯罪未發覺前，向該管
    公務員承認犯罪，而接受裁判而言。所謂發覺，固非以有偵
    查犯罪職權之機關或人員確知其犯罪無誤為必要，而對於其
    發生嫌疑時，即得謂已發覺（最高法院94年度台上字第431
    號判決意旨參照）。本件告訴人遭強盜後即至警局報案，警
    方雖無嫌疑人之具體線索，然警方另查獲被告涉犯強盜案件
    ，因2案犯罪情節相當，有具體理由懷疑強盜告訴人之案件
    亦係被告所為，即通知告訴人至警局指認，無誤後再據以借
    提被告詢問，均於前述，可知於詢問被告前，警方已掌握被
    告可能涉案之具體事證，顯已發覺被告犯罪，是被告於本院
    第1次行準備程序時供稱：於警方尚未詢問前，主動告知本
    件犯行等語（見本院審訴卷第21頁），並不符合自首之規定
    ，併以說明。
(四)、爰審酌被告年輕力壯，竟不思循正當工作獲取報酬，見機以
    強盜方式取得告訴人財物，造成告訴人財產上之損失及精神
    上之不安，嚴重影響社會秩序，危害社會治安與民眾人身安
    全至鉅，且迄未與告訴人達成和解，又被告於警詢、偵查中
    及本院第1次行準備程序均自白犯行，於本院審理卻翻異前
    供，否認犯行，兼衡被告所強取財物價值非鉅，手段亦未造
    成告訴人嚴重之身體傷害，被告前有竊盜等犯行，此有上開
    被告前案紀錄表1份在卷可查，素行不良，被告自承高職肄
    業之智識程度、擔任水泥車司機工作，家境欠佳之家庭、經
    濟狀況，暨公訴檢察官具體求處有期徒刑9年等一切情狀，
    量處如主文所示之刑，以資懲儆。
三、末按供犯罪所用之物，以屬於犯罪行為人者為限，得沒收之
    ，此觀刑法第38條第1項第2款、第3項前段之規定甚明，惟
    仍須以該物尚屬存在者，為必要之前提，否則因其既已滅失
    ，即無從為宣告沒收之客體（最高法院89年度台上字第2257
    號判決意旨參考）。本件扣案已使用過之膠帶1捆，係告訴
    人遭綑綁之膠帶，業據被告於警詢時供稱：告訴人身上查扣
    之透明膠帶1捆為伊所有，在五金行購買，其餘未使用完之
    膠帶已丟棄等語（見警卷第3頁），其警詢之供述，係出於
    任意性，業於前述，即可採信，雖於偵查中改供稱：膠帶係
    從偷竊之機車置物箱內拿出等語（見偵查卷第27頁），然偷
    竊機車之時間係於98年10月20日，此有本院99年度訴字第48
    1號判決1份在卷可稽（見本院卷第251至255頁），而本件強
    盜之時間係於98年10月4日，顯見並非在所偷竊之機車內所
    取得，其於偵查中所述與事證不符，尚非可採。是本件查扣
    綑綁告訴人之已使用過膠帶1捆，為被告所有，供本件犯罪
    所用，應依刑法第38條第1項第2款之規定，諭知沒收。至於
    被告持以強盜之槍枝，其中1支瓦斯槍經檢察官執行沒收銷
    燬，詳於上述，既已滅失，無宣告沒收之必要，另1支外型
    類似手槍之物品，未據扣案，被告堅不吐實，無證據證明係
    屬被告所有，亦無實據可供認定係屬違禁物，亦不為沒收之
    諭知，均併敘明。
據上論斷，應依刑事訴訟法第299條第1項前段，刑法第330條第1
項、第47條第1項、第38條第1項第2款，判決如主文。
本案經檢察官王百玄到庭執行職務。
中    華    民    國  100     年    9     月    27    日
                  刑事第十八庭  審判長法  官  黃宗揚
                                      法  官  高瑞聰
                                      法  官  林青怡
以上正本證明與原本無異。
如不服本判決應於收受送達後10日內向本院提出上訴書狀，並應
敘述具體理由；如未敘述上訴理由者，應於上訴期間屆滿後20日
內向本院補提理由書（均須按他造當事人之人數附繕本）「切勿
逕送上級法院」。
中    華    民    國   100    年    9     月    29    日
                                      書記官  蔡淑貞
附錄本案論罪科刑法條全文
刑法第330條
犯強盜罪而有第321條第1項各款情形之一者，處七年以上有期徒
刑。
前項之未遂犯罰之。
刑法第321條
犯竊盜罪而有下列情形之一者，處六月以上、五年以下有期徒刑
，得併科新臺幣十萬元以下罰金：
一、侵入住宅或有人居住之建築物、船艦或隱匿其內而犯之者。
二、毀越門扇、牆垣或其他安全設備而犯之者。
三、攜帶兇器而犯之者。
四、結夥三人以上而犯之者。
五、乘火災、水災或其他災害之際而犯之者。
六、在車站、埠頭、航空站或其他供水、陸、空公眾運輸之舟、
    車、航空機內而犯之者。
前項之未遂犯罰之。